【裁判字號】    94,交簡上,58
【裁判日期】    951214
【裁判案由】    過失傷害
【裁判全文】
臺灣板橋地方法院刑事判決            94年度交簡上字第58號
上  訴  人  臺灣板橋地方法院檢察署檢察官
上  訴  人
即  被  告  甲○○
選任辯護人  鐘律師
上列上訴人因過失傷害案件，不服本院九十三年度交簡字第一○
三八號中華民國九十四年一月二十七日第一審判決（聲請案號：
九十三年度偵字第一七○二四號），提起上訴，本院管轄之第二
審合議庭判決如下：
    主  文
原判決撤銷。
甲○○從事業務之人，因業務上之過失傷害人，處有期徒刑肆月
，如易科罰金，以銀圓參佰元即新臺幣玖佰元折算壹日。
    事  實
一、甲○○係茂洲交通事業有限公司（下稱茂洲公司）所僱用之
    貨車司機，平日以駕駛茂洲公司所有之貨車為業，為從事駕
    駛業務之人，於民國九十三年二月十七日十六時十分許，駕
    駛車牌號碼為七Ｔ─九七七號營業小貨車，沿臺北縣永和市
    ○○路內側車道北向行駛，於行經得和路與永元路交岔路口
    前欲為直行通過時，其所駕駛汽車右前方同向外側直行車道
    上有由丁○○騎乘車牌號碼為ＤＦＨ─一六八號輕型機車，
    搭載未依規定戴用安全帽之兒童乙○○（八十七年四月二十
    五日生）與黃瑩瀅二人，正欲自得和路左轉永元路。甲○○
    明知汽車行駛時，駕駛人應遵守道路交通標線之指示，並應
    注意車前狀況，並隨時採取必要之安全措施，而依當時天候
    、光線、視距、路面等情況，又無不能注意之情事，竟疏未
    注意而仍行駛於劃設為左轉專用道之內側車道，復未注意右
    前方亦違規於尚未到達交岔路口中心處即向左偏行開始左轉
    且未注意左方來車情形之丁○○所騎乘之機車，而貿然往正
    前方向行駛，於通過得和路停止線進入該路口後，其所駕駛
    之營業小貨車右側車身中後方護欄因而擦撞向左行中由丁○○所騎乘機車之左側把手，致機車倒地，使乘載於機車上之
    乙○○因而受有右顱骨骨折、硬腦膜上出血、腦波不正常及
    神經系統非特定失調（unspecified disorder of nervous
    system）等傷害，丁○○及黃瑩瀅則均受有擦傷（丁○○、
    黃瑩瀅所受業務過失傷害部分均未據告訴）。甲○○於肇事
    後，在未被有偵查犯罪職權之機關或公務員知悉前，不逃避
    接受裁判，停留現場，在警方據報前往現場處理時，即當場
    承認為肇事人，因而接受裁判。
二、案經乙○○之母丙○○訴由臺北縣政府警察局永和分局移送
    臺灣板橋地方法院檢察署檢察官偵查聲請簡易判決處刑。
    理  由
一、犯罪事實之認定：
  (一)被告甲○○固不否認於上揭時地佔用左轉專用道直行，而於
    路口以上開營業小貨車之右側車身護欄與丁○○所騎乘機車
    之左側把手發生擦撞，致丁○○人車倒地，並使同乘之乙○○受有上述傷害之事實，惟於矢口否認有何犯罪情形，辯以
    其係因外側車道為接送學童之車輛所佔用，不得以方行駛於
    內側車道之左轉專用道，而跟隨前方車輛直行，且於事故發
    生前根本未見到丁○○所乘機車，本件應係該機車行駛於伊
    所駕駛之貨車後方之車輛，且因三人共乘以致重心不穩，而
    以該機車左側把手勾到伊所駕駛之貨車右後側車身護欄，致
    使車倒人傷，非屬伊之車前狀況注意義務範圍，且事故之發
    生實因上開機車駕駛人未保持二車安全間距所致，伊實無法
    防範後方之車輛而無過失云云。
  (二)經查：
    1.被告甲○○於民國九十三年二月十七日十六時十分許，駕
      駛車牌號碼為七Ｔ─九七七號營業小貨車，沿臺北縣永和
      市○○路內側車道北向行駛，於行近得和路與永元路交岔
      路口時，違反規定行駛於內側於劃設為左轉專用道之內側
      車道而直行，於通過得和路停止線進入該路口後，其所駕
      駛之營業小貨車右側車身中後方護欄因而擦撞右側同向由
      丁○○所騎乘車牌號碼為ＤＦＨ─一六八號並附載未依規
      定戴用安全帽之兒童乙○○（八十七年四月二十五日生）
      與黃瑩瀅二人之輕型機車，致該機車倒地，使乘載於機車
      上之被害人乙○○因而受有右顱骨骨折、硬腦膜上出血、
      腦波不正常及神經系統非特定失調（unspecified
      disorder of nervous system）之傷害等情，業據被告供
      承不諱，核與證人丁○○於警詢、偵查及本院審理中之證
      述合致，復有道路交通事故現場圖、調查報告表影本、車
      損及現場相片、臺北縣政府警察局道路交通事故初步分析
      研判表、國立臺灣大學醫學院附設醫院於九十三年二月二
      十四日及同年四月七日出具之診斷證明書影本、臺北市立
      萬芳醫院於九十三年八月五日出具之診斷證明書、乙○○
      受傷情形相片、臺北市立萬芳醫院九十四年十一月二十九
      日萬院醫病字第○九四○○○五七九五號函及所附病歷、
      國立臺灣大學醫學院附設醫院九十四年十二月五日校附醫
      秘字第○九四○○○四九七二號函及所附病歷、臺北市立
      萬芳醫院九十五年九月一日萬院醫病字第○九五○○○五
      五六三號函及所附病歷在卷可稽。雖辯護人為被告辯稱被
      害人上開腦波不正常及神經系統非特定失調可能為先天性
      疾病而與本件肇事無關云云，惟被害人因本件事故受有右
      顱骨骨折及硬腦膜上出血之傷害，為被告所不爭執，並有
      上開醫院函文與病歷足稽。而被害人所受上開傷害均位於
      頭部，經醫院施以顱骨復位及血塊移除手術，術中發現硬
      腦膜破損約一公分，於就醫當時即診斷未來仍有可能併發
      抽搐現象，此有國立臺灣大學醫學院附設醫院於九十三年
      四月七日診斷證明書可按，顯見被害人因本件車禍所受頭
      部外傷而使其神經系統受有影響；參以被害人原就讀臺北
      縣私立及人小學，因頭顱外傷影響學習，有情緒不穩定及
      無法控制之情事發生，而於九十四年五月三十一日申請休
      學，此有該校證明書與所附輔導紀錄可憑，依卷附病歷資
      料被害人於本件肇事前並無類此症狀之記載，已足認其上
      開腦波不正常及神經系統非特定失調確係因本件車禍所受
      右顱骨骨折及硬腦膜上出血之傷害而導致。
    2.又丁○○當時騎乘機車係沿得和路欲左轉永元路行駛，於
      開始左轉時與被告車輛發生擦撞，此經證人丁○○於警詢
      中供陳甚明（參偵查卷第十四頁）。又證人丁○○雖證稱
      其當時係先行駛於得和路之外側車道後向左變換至內側車
      道直行，當車行至永元路口時，巧遇紅燈，乃於得和路內
      側車道的機車停等區右側停等，待紅燈轉換為綠燈時，便
      打左轉方向燈起步向永元路左轉，當時因左邊尚有其他機
      車同時起步直行，故伊等待直行機車從左方過去後，始緩
      慢向永元路左轉，斯時其機車的左把手即與從伊左後方快
      速駛來之被告營業小貨車之右後車身的鐵架發生擦撞等語
      ，惟：
      (1)本件兩車擦撞之部位，係被告自用小貨車右側中後方護
        欄與之左側把手，此為其二人均供承一致，並有卷附顯
        示被告自用小貨車右側中後方護欄擦撞痕之相片可為佐
        參。然苟丁○○機車原確係於內側車道前方機車停等區
        內停等紅燈，待綠燈亮起再起步左轉，則同行駛於內側
        車道之被告自用小貨車顯即在其後方，如此被告車輛擦
        撞丁○○機車之部位當係於該自用小貨車之前側或右前
        角，焉有可能撞及被告自用小貨車右側中後方護欄？再
        者，若丁○○所述屬實，其左側尚有相當數量之機車，
        則被告行駛於內側車道自後方駛來，豈非應有更多之機
        車為被告自用小貨車之正面撞及？凡此皆與現場跡證不
        符，難認證人丁○○此部分所述與事實相符，並顯見兩
        車接觸瞬間之前，丁○○機車應係行駛於被告自用小貨
        車右側無誤。
      (2)又丁○○機車倒地於地面造成一刮地痕，距離得和路東
        側路面邊線之距離為四點六公尺，距離得和路停止線之
        距離則為八點六公尺，約在得和路北向車道分道限制線
        延伸線之前方，有卷附道路交通事故現場圖足稽，以證
        人丁○○自陳當時正慢速左轉即遭撞倒地之情形，堪認
        該刮地痕起點之位置即為其機車倒地之處。而依證人丁○○於本院審理中之供述，其機車起步後已向道路中間
        靠近（參本院九十四年十月七日審判筆錄第四頁），足
        見其在發生碰撞時即已有駕車向左偏駛之情形，參酌其
        自陳於接載被害人後原係行駛於得和路外側車道之狀況
        ，堪認丁○○機車於停等得和路紅燈之時，實係停止於
        外側車道之處，於綠燈起步通過停止線後，待得和路機
        車停等區內直行之機車通過後，始為向左偏行，而於上
        開刮地痕起點處與適自後方駛來之被告自用小貨車發生
        擦撞倒地。
    3.再者，被告行至上開交岔路口時，該路口之燈號即為綠燈
      ，此經被告自陳甚明，參照證人丁○○所陳其原係停等紅
      燈待綠燈亮起始進入該交岔路口之供述，堪認被告於進入
      該交岔路口之前，丁○○機車即已進入該交岔路口向佐偏
      行準備左轉，易言之，本件事故發生之前，丁○○機車係
      行駛於被告自用小貨車之右前方，且因被告車速較丁○○
      機車為快，故於進入交岔路口後，被告車輛即已超越丁○○之機車而在其左側直行，嗣再因丁○○機車持續向左偏
      行致兩車於上述地點及部位發擦撞肇致本件事故之發生。
    4.按駕駛人駕駛汽車，應遵守道路交通標線之指示；設有左
      右轉彎專用車道之交岔路口，直行車不得占用轉彎專用車
      道；又駕駛人應注意車前狀況，並隨時採取必要之安全措
      施，道路交通安全規則第九十條、第九十八條第二項、第
      九十四條第三項定有明文，被告於上述時地駕駛汽車，理
      應注意及此。且依前開道路交通事故調查報告表所載，當
      日天候係晴、有日間自然光線、視距良好，路況係乾燥、
      無缺陷、無障礙物之柏油路面，有道路交通事故現場圖、
      調查報告表可據，並無使被告不能注意之情事；雖被告尚
      辯稱當時係因外側車道為接送學童之車輛所佔用，不得以
      方行駛於內側車道之左轉專用道，而跟隨前方車輛直行云
      云，然此並無任何事證可據，空言置辯已難憑信，且被告
      既違規行駛左轉專用道在先，對於行車安全本應更為謹慎
      ，詎於進入交岔路口前仍未注意其右前側已使用左轉燈準
      備左轉之丁○○機車，而未能因此採行必要之煞停或閃避
      措施而肇禍，其應負過失罪責甚明，不能以其係被迫行駛
      於內側車道之情形而卸免其責。而被害人乙○○因本件車
      禍受有上開傷害，已如前述，則被告之過失犯行與告訴人
      所受之傷害間，即有相當因果關係。另臺灣省臺北縣區車
      輛行車事故鑑定委員會鑑定結果，就被告過失部分亦同此
      認定，有該會北縣鑑字第九四一○二七號鑑定意見書存卷
      可佐。
    5.又丁○○係騎乘機車自外側車道進入交岔路口，已如前述
      ，則其自外側欲為左轉之時，因需通過該交岔路口相對於
      內側車道之空間，自應於左轉前注意後方內側車道確無來
      車之後，方得左轉；然依其自述，於事故發生之前並未見
      到被告之車輛（參本院九十四年十月七日審判筆錄第十頁
      ），顯見其並未依上開說明注意左側後方內側車道上之來
      車狀況。又按「汽車行駛至交岔路口，其行進、轉彎，應
      依左列規定：四左轉彎時，應距交岔路口三○公尺前顯示
      方向燈或手勢，行至交岔路口中心處左轉，並不得占用來
      車道搶先左轉。」，道路交通安全規則第一百零二條第一
      項第四款定有明文；本件車禍現場之得和路與永元路交岔
      口為不平衡車道，自得和路停止線起至永元路南側路面邊
      線之距離為十三點六公尺，而上開刮地痕之起點即兩車擦
      撞致丁○○倒地之位置則距離得和路停止線八點六公尺，
      此有卷附道路交通事故現場圖可按，顯見丁○○於兩車碰
      撞當時雖已通過得和路之停止線，然直至發生擦撞倒地時
      止，仍尚未駛至該交岔路口之中心點。則其在尚未行至交
      岔路口中心處時，即向左偏行開始左轉，亦違反上開規定
      ，而就本件事故之發生與有過失。另丁○○駕駛機車附載
      兩名兒童，已有超載之違規而影響騎乘操控之虞，復未使
      附載乘員依規定戴用安全帽，致被害人倒地時頭部缺乏適
      當保護而造成嚴重傷害，對本件被害人傷害之擴大亦同有
      過咎。然被告既有未盡注意義務之情事，則被害人之使用
      人丁○○違規之與有過失或可為民事上肇事責任分擔之問
      題，而仍無可解免被告過失之刑責。
  (三)綜上所述，本件事證明確，被告如事實欄所載之犯罪事實堪
    為認定，應予依法論科。
二、論罪科刑之法律適用：
  (一)按被告行為後，刑法及其施行法於九十四年一月七日修正，
    並自九十五年七月一日施行，另罰金罰鍰提高標準條例第二
    條之規定配合刑法修正同時刪除。依修正後刑法第二條第一
    項之規定：「行為後法律有變更者，適用行為時之法律。但
    行為後之法律有利於行為人者，適用最有利於行為人之法律
    。」。上開刑法、刑法施行法等相關法律之修正雖非個別刑
    罰處罰規定或構成要件之變更，然已影響行為人刑罰之法律
    效果，應屬刑法第二條第一項所定之法律變更（最高法院八
    十三年度台非字第一九九號判決意旨參照）。是本件自應就
    被告適用修正前後相關規定法律效果綜合比較後，依上開規
    定適用法律，並應依比較後之結果一體適用，不得就新舊法
    個別項目割裂適用（最高法院九十五年第八次刑事庭會議決
    議意旨參照）。茲比較說明如下：
    1.被告甲○○係以駕駛茂洲公司所有之貨車為業，此經其陳
      明在卷，為從事駕駛業務之人。核其所為，依其行為時法
      即刑法及其施行法於九十五年七月一日修正施行前之規定
      ，係犯刑法第二百八十四條第二項前段業務過失傷害罪。
      又本件起訴書引用所犯法條原即為刑法第二百八十四條第
      二項前段業務過失傷害罪，雖檢察官在本件起訴後，於審
      理中論告時雖另以被害人因本件車禍受頭部外傷，造成癲
      癇與感覺失調，並因而休學接受治療，已達重大難治之程
      度，而屬刑法所定之重傷害，認應論以刑法第二百八十四
      條第二項後段之業務過失重傷害罪嫌云云。惟經本院依職
      權調查結果，臺北市立萬芳醫院於九十三年七月四日與八
      月五日所開立被害人受傷情形之診斷證明書，均僅有頭外
      傷與腦波不正常之診斷記載，僅於醫師囑言欄載有建議繼
      續在兒童心智科追蹤診治，並預防癲癇發作等內容，實無
      任何關於被害人已有癲癇症狀之記載；另經本院依職權函
      詢國立臺灣大學醫學院附設醫院與臺北市立萬芳醫院結果
      ，該二醫院亦未表示被害人有癲癇症狀之情形。又被害人
      經臺北市立萬芳醫院診斷結果為unspecified disorder
      of nervous system （神經系統非特定失調），乃於九十
      四年十月二十八日至九十五年六月六日期間在該院進行神
      經心理功能評估與治療，現已結束治療課程，其治療目標
      與方向為針對心理層面給予支持性心理治療，減低內在焦
      慮情緒、情緒處理，在神經認知行為方面，主要是以個案
      之衝動行為、注意力不集中及視覺動作協調為主，治療評
      估結果整體智能為九十八、語言智能為一百、操作智能為
      九十七、屬中等程度之智能表現水準，此有該院九十五年
      九月一日萬院醫病字第○九五○○○五五六三號函與所附
      病可按。再者被害人自九十四年十月起至財團法人中華學
      習障礙協會接受學習障礙教育訓練，其初次測驗評估結果
      為視覺功能五歲、聽語功能七歲，感覺動作功能五歲，在
      針對七歲上下的說寫讀算之運用過程中。因能力不足造成
      學習失敗，對文字之書寫、記憶、拼讀句子之理解、造句
      之運思與數學計算、應用題之演算均有困難；而最近乙次
      於九十五年五月十三日測驗評估結果，其學習障礙情形已
      大獲減輕，在聽語部分正常，視覺繪寫能力與感覺動作能
      力仍有待提升，目前進步幅度很大，動作進步近一歲，視
      覺能力進步二歲，預估應能將能力趕上年齡，但時日之久
      暫尚需觀察，此有該協會九十四年十一月二十三日九四中
      華字第九四○○○一號函、九十五年十月二十七日九五中
      華字第九四○○○二號函與所附測驗評估資料存卷可考。
      則由上開治療與教育訓練資料，可知被害人因本件車禍導
      致神經系統非特定失調，而造成其聽說讀寫及其他情緒處
      理、衝動行為控制、注意力集中及視覺動作協調等能力下
      降之情形，惟經治療及訓練後已獲大幅改善，並預期可回
      復至其與其年齡相等之程度，並無不治或難治之情形，而
      與刑法重傷害之定義有間，自不得逕以刑法第二百八十四
      條第二項後段之業務過失重傷害罪論處，附此敘明。又被
      告於前述犯行未為任何有偵查犯罪職權之公務員知悉前，
      不逃避接受裁判，停留現場，於警方據報前往現場處理時
      ，即當場承認為肇事人，因而接受裁判之情節，有臺北縣
      政府警察局道路交通事故肇事人自首情形紀錄表在卷可參
      ，應依修正前刑法第六十二條前段規定減輕其刑。
    2.而依刑法及其施行法於九十五年七月一日修正施行，及罰
      金罰鍰提高標準條例第二條之規定配合刑法修正同時刪除
      之相關規定，被告所涉刑法第二百八十四條第二項前段論
      罪條文之構成要件與法定刑本身固無修改；而其中罰金刑
      部分，其最高額原依罰金罰鍰提高標準條例第一條前段之
      規定提高，修正後罰金罰鍰提高標準條例第一條前段停止
      適用，並增訂刑法施行法第一條之一，將上開罰金刑之貨
      幣單位改為新臺幣，並提高為三十倍，以此計算其金額與
      修正前之金額相同，是罰金刑之最高額部分亦無實質變動
      ；然罰金刑之最低額因刑法第三十三條第五款之修正，由
      原先經罰金罰鍰提高標準條例提高後之銀圓一百元（合新
      臺幣三百元），再提高為新臺幣一千元，自以修正前之規
      定較輕。又被告如處以得易科罰金之刑度，其易科罰金之
      標準依修正前第四十一條第一項前段及修正前罰金罰鍰提
      高標準條例第二條之規定，係以銀圓一百元、二百元及三
      百元（即新臺幣三百元、六百元及九百元）折算乙日，修
      法後罰金罰鍰提高標準條例第二條刪除，並修正刑法第四
      十一條第一項前段之折算標準為新臺幣一千元、二千元及
      三千元，則修法後得以罰金易科之折算標準既為提高，較
      之修法前之規定自無有利於行為人之情形。另修法後將行
      為人自首者必減輕其刑之規定，修正為得減輕其刑，使法
      院對自首者得有是否減輕其刑之裁量權限，較之修法前對
      自首之人一律減刑而無裁量權限之情形而言，自以修法前
      之規定有利被告。是就上開本件所涉各法律適用項目綜合
      比較結果，修法後之規定並無有利於行為人之情形，應依
      刑法第二條第一項前段之規定，適用被告行為時即刑法與
      其施行法於九十五年七月一日修正施行前之規定，其適用
      內容如前二(一)1.所述。
  (二)按當事人不服判決提起上訴，係憲法所規定訴訟權基本權利
    之具體實現，則於被告不服判決提起上訴之時，自不能單純
    以其行使此項法定權利而加之不利益，否則不啻實質上剝奪
    人民受憲法保障基本權利而巿侵害之虞，是檢察官以被告不
    服原判決編詞任意上訴而應處以更重刑度為由提起上訴，尚
    非有理；另被告上訴否認有何過失云云，亦無理由。而原審
    論罪科刑，固非無據，惟漏未認定被害人所乘坐由丁○○駕
    駛之機車，亦有違規於尚未到達交岔路口中心處即行左轉且
    未注意左方來車情形之過失，而同為本件車禍之肇事原因，
    另對被害人所受傷害除外在之右顱骨骨折、硬腦膜上出血外
    ，亦未論及其腦波不正常及神經系統非特定失調等症狀，事
    涉車禍肇因與犯罪所生損害等科刑應審酌之情狀，影響被告
    刑責輕重之衡酌，於法仍有未合，是本件上訴人之上訴雖均
    無理由，惟判決既有前述可議之處，仍應由本院管轄之第二
    審合議庭撤銷改判。爰審酌被告並無前科紀錄（參臺灣高等
    法院被告前案紀錄表），素行非劣，其本件犯罪之過失程度
    、對被害人乙○○所生損害，並兼衡丁○○搭載乙○○亦有
    駕駛行為違規與未依規定使被害人戴用安全帽，對於損害之
    發生及擴大亦有過失，暨被告於犯罪後之態度等一切情狀，
    量處如主文所示之刑，並諭知易科罰金之折算標準，以資懲
    儆。
  (三)至被告以臺灣省臺北縣區車輛行車事故鑑定委員會上開鑑定
    結果，並未參酌案發當時因係學童放學時間，現場外側車道
    為接送家長車輛佔用，伊不得以方循內側車道之左轉專用道
    直行之情形，顯有疏漏，而聲請將本件事故囑託中央警察大
    學交通學系再為鑑定。惟本院依卷存事證就就本件肇責之已
    為分析認定如前，被告此項置辯並無任何佐據，是否與事實
    相符已非無疑，且縱認被告當時確因有上述情況被迫行駛內
    側車道之左轉專用道，其既違規在先，對於行車安全之注意
    即應較一般狀況更為提高，詎於進入交岔路口前仍未注意其
    右前側已使用左轉燈準備左轉之丁○○機車，而未能因此採
    行必要之煞停或閃避措施而肇禍，其應負過失罪責甚明，不
    能以其係被迫行駛於內側車道之情形而卸免其責。是被告此
    項證據調查之聲請即無必要，附此敘明。
據上論斷，應依刑事訴訟法第四百五十五條之一第一項、第三項
、第三百六十九條第一項、第二百九十九條第一項前段，刑法第
二條第一項前段、第二百八十四條第二項前段，修正前刑法第六
十二條前段、第四十一條第一項前段，罰金罰鍰提高標準條例第
一條前段、修正前罰金罰鍰提高標準條例第二條，判決如主文。
本案經檢察官曾文鐘到庭執行職務。
中    華    民    國    95    年    12    月    14    日
                  刑事第十一庭  審判長法  官  侯  志  融
                                      法  官  張  宏  節
                                      法  官  楊  博  欽
以上正本證明與原本無異
本件不得上訴
                                      書記官  李  慈  容
中    華    民    國    95    年    12    月    14    日
附錄本案論罪科刑法條全文：
中華民國刑法第二百八十四條
  因過失傷害人者，處六月以下有期徒刑、拘役或五百元以下罰
  金，致重傷者，處一年以下有期徒刑、拘役或五百元以下罰金
  。
  從事業務之人，因業務上之過失傷害人者，處一年以下有期徒
  刑、拘役或一千元以下罰金，致重傷者，處三年以下有期徒刑
  、拘役或二千元以下罰金。


司法院資訊處製作；財團法人民間司法改革基金會備份。
